【裁判字號】    96,上,662
【裁判日期】    970617
【裁判案由】    侵權行為損害賠償
【裁判全文】
臺灣高等法院民事判決                   96年度上字第662號
上  訴  人  甲○○
訴訟代理人  林啟瑩律師
複代理人    張靜怡律師
上  訴  人  正大洋酒有限公司
法定代理人  乙○○
訴訟代理人  林明正律師
複代理人    林育生律師
            王榆富律師
            陳昭龍律師
上列當事人間侵權行為損害賠償事件，上訴人對於中華民國96年
6月5日臺灣板橋地方法院95年度重訴字第251號第一審判決分別
提起上訴，本院於97年6月3日言詞辯論終結，判決如下：
    主  文
原判決關於命上訴人正大洋酒有限公司給付超過新台幣壹佰伍拾
貳萬貳仟佰零伍元及自民國九十五年二月二十三日起，至清償
日止，按年息百分之五計算之利息部分，及該部分假執行之宣告
，暨除確定部分外，訴訟費用之裁判均廢棄。
上開廢棄部分，上訴人甲○○在第一審之訴及假執行之聲請均駁
回。
正大洋酒有限公司其餘之上訴駁回。
甲○○之上訴、追加之訴及假執行之聲請均駁回。
第一審及第二審（含追加之訴部分）訴訟費用除確定部分外，由
正大洋酒有限公司負擔百分之十六，餘由上訴人甲○○負擔。
    事實及理由
壹、程序方面：
一、按訴之變更或追加，非經他造同意，不得為之。但民事訴訟
    法第255條第1項第2款至第6款情形，不在此限。又訴狀送達
    後，原告固不得將原訴變更或追加他訴，但如請求之基礎事
    實同一者、擴張或減縮應受判決事項之聲明者，不在此限，
    民事訴訟法第446條第1項及第255條第1項第2、3款分別定有
    明文。本件上訴人即被上訴人甲○○（下稱甲○○）於原審
    起訴時，訴之聲明係請求被上訴人即上訴人正大洋酒有限公
    司（下稱正大公司）與趙永平（趙永平部分已撤回起訴，於
    下論述）連帶給付新台幣（下同）1,233萬3,268元及自民國
    93年8月18日起，至清償日止，按年息百分之5計算之利息（
    見原審附民卷第1頁之起訴狀）。嗣減縮聲明為：正大公司
    應與趙永平連帶給付936萬4,207元及自起訴狀繕本送達之翌
    日起，至清償日止，按年息百分之5計算之利息（見原審重
    訴卷第162頁之筆錄、第173頁之書狀）。原審判命正大公司
    應與趙永平連帶給付甲○○284萬3,994元，及趙永平自95年
    3月2日起、正大公司自95年2月23日起，均至清償日止，按
    年息百分之5計算之利息。甲○○上訴後撤回趙永平部分之
    起訴，對正大公司上訴聲明為除原審判決之金額外，正大公
    司應再給付135萬3,683元及自95年2月23日起，至清償日止
    ，按年息百分之5計算之利息（見本院卷第10頁之書狀），
    嗣上訴及擴張聲明為：正大公司除原審判決之金額外，應再
    給付135萬3,683元及自95年2月23日起算之遲延利息；並擴
    張正大公司另應給付36萬8,579元及自擴張上訴聲明狀送達
    之翌日即97年6月4日起，至清償日止，按年息百分之5計算
    之利息（見本院卷第211頁之筆錄）。經查，兩造間係因車
    禍而請求損害賠償之爭議，致衍生本件訴訟，甲○○請求之
    基礎事實同一及擴張或減縮應受判決事項之聲明，依民事訴
    訟法第446條第1項及第255條第1項第2、3款規定，上開擴張
    或減縮之請求，程序自屬合法。
二、甲○○於本院96年10月15日準備程序中對趙永平部分撤回起
    訴（見本院卷第49頁之筆錄），依民事訴訟法第262條之規
    定，應予准許。是趙永平部分不在本件裁判範圍內，先予敘
    明。
三、按當事人不得於第二審提出新攻擊或防禦方法，但有對於在
    第一審已提出之攻擊或防禦方法為補充者；事實於法院已顯
    著或為其職務上所已知或應依職權調查證據者；如不許其提
    出顯失公平者，不在此限，民事訴訟法第447條第1項第3款
    、第4款、第6款分別定有明文。經查，正大公司對甲○○每
    月收入之金額及勞動能力之減損之攻擊或防禦方法，已於原
    審言詞辯論中提出：「…對原告（即甲○○，下同）請求工
    作損失新台幣81萬元，及喪失勞動能力，我們有爭執…」等
    語（見原審重訴卷第31頁之筆錄）；又於答辯狀中陳稱：「
    …為明原告工作情形及薪資，請鈞院（即原審）向勞工局查
    調原告之勞工保險卡…」、「…原告是否受有工作損失？其
    金額應為多少？」等情（見原審重訴卷第69頁、第71頁），
    則正大公司於上訴後就甲○○每月收入之金額及勞動能力之
    減損提出攻擊或防禦方法，僅係對於第一審已提出之攻擊或
    防禦方法為補充，依前揭之說明，經核並無不合，應予准許
    。又正大公司雖於上訴後始主張本件有民法第217條過失相
    抵之適用，惟本件於計算損害賠償之金額時，本應依職權調
    查有無過失相抵之適用，況此攻擊防禦方法就損害賠償金額
    之計算影響甚大，如不許正大公司提出則顯失公平，揆諸前
    揭說明，經核並無不合，應予准許。
貳、實體方面：
一、甲○○主張：
    (一)趙永平（於95年7月12日歿）生前係受僱於正大公司，並
      以駕駛正大公司之自用小貨車載運貨物為業。詎於93年8
      月7日17時許，趙永平駕駛正大公司所有車號9637-DQ自用
      小貨車，行至臺北市○○○路103號前（南往北方向），
      本應注意汽車在交岔路口10公尺內及設有禁止臨時停車標
      線之處所不得臨時停車，且停車向外開啟車門時，應注意
      行人、車輛，並讓其先行，而依當時天候晴、日間自然光
      線、路面鋪設柏油、乾燥無缺陷、道路無障礙、視距良好
      等情狀，並無不能注意之情事，竟為圖卸貨之便，貿然於
      上開設有禁止臨時停車標線之交岔路口10公尺內停車，且
      於開啟左前車門時，疏未注意後方人車之動向，適有領有
      普通重型機車駕駛執照之甲○○騎乘車號EDG-852號輕型
      機車亦同向行至該處，因閃避不及，甲○○所騎上開機車
      之右手把遂擦撞趙永平所駕上開自用小貨車之左前車門，
      甲○○因而人車倒地，受有頭部鈍挫傷、腦內出血、多處
      撕裂傷之傷害及嗅覺機能完全喪失之重傷害（下稱系爭事
      故），亦因頭部外傷合併蛛膜下腔出血及腦震盪徵候群致
      中樞神經受損至今仍有嚴重頭痛頭暈症狀，並經行政院國
      軍退除役官兵輔導委員會台北榮民總醫院（下稱台北榮民
      總醫院）診斷認有器質性精神症，致有注意力、記憶力及
      聲音辨識受損等症狀。趙永平刑事責任部分，經本院以95
      年度交上易字第109號刑事判決業務過失傷害人致重傷罪
      ，而判處有期徒刑陸月確定在案。足見甲○○所受之上開
      傷害與趙永平之過失侵權行為確有因果關係。又趙永平為
      正大公司之受僱人，正大公司自應就趙永平上開侵權行為
      負連帶損害賠償責任。
    (二)甲○○因系爭事故而受有下列損失：
      1.醫療費用之支出：
        甲○○自費支出醫療費用4萬7,892元，扣除已獲強制汽
        車責任保險醫療給付2萬9,697元，正大公司尚應給付1
        萬8,195元。
      2.減少勞動能力之損失：
        甲○○於90年3月1日任職於麒群塑膠有限公司（下稱
          麒群公司），擔任技術員工作，其工作內容包含嗅聞
          塑膠材料之種類，月薪4萬5,000元。自系爭事故93年
          8月發生起至95年2月止，已達18個月未上班，而受有
          無法工作期間之損失81萬元（即4萬5,000元x18個月
          =81萬元）。
        甲○○因系爭事故致「器質性精神症」、「嗅覺機能
          完全喪失」等症狀，同時符合勞工保險殘廢給付標準
          表第9項之第13等級、第37項之第13等級，依勞工保
          險條例第53條、第55條第3款規定，得再升一等級即
          為第12等級，故其勞動能力減損比例應為30.76%。復
          參勞動基準法第54條第1項第1款所定強制退休年齡原
          為60歲，惟勞動基準法第54條第1項第1款規定已於97
          年5月14日修正，將強制退休年齡調高為65歲（原請
          求至退休年齡60歲，嗣主張勞動基準法第54條第1項
          第1款規定已於97年5月14日修正，將強制退休年齡調
          高為65歲，故追加請求至65歲），且甲○○主張所減
          少之勞動能力比例為百分之30.76%。以甲○○64年9
          月12日出生，算至年滿65歲即129年9月11日止，共計
          24年又6個月，以每年工作收入為54萬元（計算式為
          ：4萬5,000元x12月），依霍夫曼計算法扣除中間利
          息後，共損失1,099萬9,059元，扣除已領之強制汽車
          責任保險殘障給付63萬元，甲○○得請求之金額為
          275萬3,311元（見本院卷第215、213 頁之書狀）。
     3.增加生活上需要：
       (1)看護費用部分：
         甲○○住院11天期間，均由配偶及家屬鎮日照料看護
         ，依最高法院89年度台上字第1749號判決意旨，認被
         害人受有相當看護費之損害。以每日2,000元計，共受
         有看護費損害2萬2,000元。扣除強制汽車責任險之看
         護費用給付1萬1,000元，尚可請求1萬1,000元（其計
         算式為：2萬2,000元－1萬1,000元＝1萬1,000元）。
      (2)交通費用部分：
        甲○○因治療嗅覺傷害所需，經台北榮民總醫院醫師表
        示因於台中榮民總醫院始有適當醫療器材設備，故來回
        台中榮民總醫院共計5次，往來交通費用以自強號票價
        計算，單程票價為375元，共計3,750元。
    4.精神慰撫金：
      甲○○自嗅覺機能喪失後，日常生活時有不便，諸如烹煮
      菜餚時無法察覺口味是否適當、無法發覺幼兒尿布應否更
      換，遑論對於喪失嗅覺所產生之心理上影響及痛苦；另因
      嚴重眩暈致無法如常活動，亦無法再騎乘機車致行動範圍
      受限，且除無法繼續工作維持家計外，日常生活起居需仰
      賴家人照料，致對家人深感歉疚而自責，且夫妻生活因眩
      暈而受影響；又因治療所受傷害時需往來醫院甚且為治療
      嗅覺機能常往來台中，因眩暈症狀，就醫均需由配偶或家
      人陪同，致伊精神上產生痛苦。故就精神上之損害請求
      100萬元等情，爰依侵權行為之法則，求為命趙永平與正
      大公司連帶給付936萬4,207元及自起訴狀繕本送達翌日起
      至清償日止，按年息百分之5計算之利息判決（原審判命
      趙永平與正大公司連帶給付甲○○284萬3,994元，及趙永
      平自95年3月2日起、正大公司自95年2月23日起，均至清
      償日止，按年息百分之5計算之利息；而駁回甲○○其餘
      之訴。甲○○、正大公司各自聲明不服提起上訴。又甲○
      ○上訴後撤回就趙永平之部分，已如前述。）並上訴及追
      加聲明：(一)原判決關於下開第二項之訴部分廢棄。(二)上開
      廢棄部分，正大公司應再給付甲○○135萬3,683元及自95
      年2月23日起至清償日止，按年息百分之5計算之利息。(三)
      正大公司另應給付甲○○36萬8,579元及自擴張上訴聲明
      狀送達之翌日即97年6月4日起，至清償日止，按年息百分
      之5計算之利息（見本院卷第211頁之筆錄）。(四)願供擔保
      請准宣告假執行。答辯聲明：正大公司之上訴駁回。
二、正大公司則以：甲○○車禍之初係受有頭部鈍挫傷、腦內出
    血、多處撕裂傷，並無嗅覺喪失、中樞神經受損、器質性精
    神症、頭痛頭暈等傷勢，且甲○○所提該等嗅覺喪失等傷害
    之診斷證明書均係距車禍發生時間即93年8月7日甚久之93年
    11月、94年12月、95年2月間，無法證明係因系爭交通事故
    所造成之傷害。另據甲○○所提財團法人保險事業發展中心
    函所載，甲○○出院後至95年1月18日有關平衡或暈眩之檢
    查均為正常，足證其根本無所稱之頭痛頭暈傷害。又依甲○
    ○所提診斷證明書僅記載甲○○住院11天無法上班工作，其
    請求18個月未上班之工作損失，並未舉證說明與系爭事故有
    何因果關係。再就甲○○每月薪資收入則否認為4萬5,000元
    ，因甲○○之勞工保險投保薪資與國稅局所得稅核定通知書
    之薪資全然不符；且對於麒群公司所提出甲○○93年間之薪
    資表，正大公司亦否認其內容為真正；再者，麒群公司稱甲
    ○○為該公司唯一僱用之勞工，又可長期留職停薪，顯與常
    情不符；且甲○○之薪資較其配偶尤漢彬高出甚多，亦不合
    常理等語，資為抗辯。並答辯聲明：(一)甲○○之上訴及追加
    之訴均駁回。(二)如受不利判決，願預供擔保請准宣告免為假
    執行。另上訴聲明：(一)原判決關於命正大公司給付甲○○超
    過54萬3,487元本息，及該部分之假執行之宣告均廢棄（則
    54萬3,487元本息部分已確定）。(二)上開廢棄部分，甲○○
    在第一審之訴及假執行之聲請均駁回。
三、兩造不爭執事項：
    (一)趙永平受僱於正大公司擔任司機，負責駕駛正大公司之自
      用小貨車載運貨物。於93年8月7日17時許，趙永平駕駛正
      大公司所有車號9637-DQ自用小貨車，執行職務之際，行
      至臺北市○○○路103號前（南往北方向），本應注意汽
      車在交岔路口10公尺內及設有禁止臨時停車標線之處所不
      得臨時停車，且停車向外開啟車門時，應注意行人、車輛
      ，並讓其先行，而依當時天候晴、日間自然光線、路面鋪
      設柏油、乾燥無缺陷、道路無障礙、視距良好等情狀，並
      無不能注意之情事，竟為圖卸貨之便，貿然於上開設有禁
      止臨時停車標線之交岔路口10公尺內停車，且於開啟左前
      車門時，疏未注意後方人車之動向，適有領有普通重型機
      車駕駛執照之甲○○騎乘車號EDG-852號輕型機車亦同向
      行至該處，因閃避不及，甲○○所騎乘上開機車之右手把
      遂擦撞趙永平所駕上開自用小貨車之左前車門，甲○○因
      而人車倒地，受有頭部鈍挫傷、腦內出血、多處撕裂傷之
      傷害。
   (二)本件甲○○所支付之醫療費為1萬8,195元、看護費用為1萬
     1,000元（已扣除強制汽車責任險所給付之看護費用）及交
     通費用為3,750元。
   (三)甲○○於系爭交通事故發生時，係受僱於麒群公司。
   (四)甲○○受領強制汽車責任保險給付共計67萬0,697元等事
     實，為兩造所不爭執（見本院卷第89頁、149之筆錄及第
     40頁、第54頁、第55頁之書狀），且有板橋地院94年度交
     易字第359號、本院95年度交上易字第109號刑事判決、診
     斷證明書、醫療費用明細收據、職務證明書可證（見本院
     第125頁至第127頁及第128頁至129頁之刑事判決、原審附
     民卷第10頁之診斷證明書、第18頁至第37頁之收據、第40
     頁之職務證明書），且經本院調閱該刑事卷宗核閱屬實，
     自堪信為真實。
四、本件經依民事訴訟法第463條準用同法第270條之1第1項第3
    款規定，整理並協議簡化爭點後，兩造同意就本院96年12月
    10日準備程序中，兩造協議簡化之爭點為辯論範圍。本件兩
    造之爭執點為：(一)甲○○所受傷害究係屬勞工保險殘廢給付
    標準表第幾等級之殘廢？其所減損之勞動能力為何？(二)甲○
    ○每月之收入為何？其減少勞動能力所受損失為何？得請求
    之金額為何？(三)本件有無民法第217條過失相抵之適用？（
    見本院卷第89頁之筆錄）茲分述如下：
    (一)按刑事訴訟判決所認定之事實，固非當然有拘束民事訴訟
      判決之效力，但民事法院調查刑事訴訟原有之證據，而斟
      酌其結果以判斷事實之真偽，並於判決內記明其得心證之
      理由，即非法所不許（最高法院69年台上字第2674號及49
      年台上字第929號判例意旨參照）。次按因故意或過失不
      法侵害他人權利者，負損害賠償責任。又汽車、機車或其
      他非依軌道行駛之動力車輛，在使用中加損害於他人者，
      駕駛人應賠償因此所生之損害。再者，不法侵害他人之身
      體或健康者，對於被害人因此喪失或減少勞動能力或增加
      生活上之需要時，應負損害賠償責任。另受僱人因執行職
      務，不法侵害他人之權利者，由僱用人與行為人連帶負損
      害賠償責任，民法第184條第1項前段、第191條之2、第
      193條、第188條第1項前段分別定有明文。經查，趙永平
      係正大公司所僱用之司機，兩者間有僱傭關係，趙永平於
      駕駛自用小貨車載運貨物中過失撞傷甲○○，係屬執行職
      務之行為，依民法第188條及第184條規定，趙永平與正大
      公司對於前開損害應負連帶賠償責任。是甲○○請求正大
      公司賠償，自屬有據。合先敘明。
    (二)甲○○主張：伊因本件車禍而有「嗅覺機能完全喪失」、
      「因頭部外傷合併蛛膜下腔出血及腦震盪症候群」及「器
      質性精神症」等症狀，合計為第12等級，故其勞動能力減
      損比例應為百分之30.76等語。經查：
      1.按勞工保險條例第53條第1項、第2項規定：「被保險人
        因普通傷害或罹患普通疾病，經治療終止後，如身體遺
        存障害，適合殘廢給付標準表規定之項目，並經保險人
        自設或特約醫院診斷為永久殘廢者，得按其平均月投保
        薪資，依同表規定之殘廢等級及給付標準，一次請領殘
        廢補助費，殘廢給付標準表如附表二。」、「被保險人
        領取普通傷病給付期滿，或其所患普通傷病經治療一年
        以上尚未痊癒，如身體遺存障害，適合殘廢給付標準表
        規定之項目，並經保險人自設或特約醫院診斷為永不能
        復原者，得比照前項規定辦理。」次按勞工保險條例第
        55條第3款規定：「殘廢給付依左列規定，審核辦理之
        ：…三、被保險人身體遺存障害，同時適合殘廢給付標
        表之第十四等級至第一等級間任何兩項目以上時，按其
        最高殘廢等級再升一等級給與之。但最高等級為第一等
        級時，按第一等級給與之。」又按勞工保險殘廢給付標
        準表分別定：「身體障害系列：精神神經、神經障害；
        障害項目：9；殘廢等級：十三」、「身體障害系列：
        鼻、鼻末缺損，而鼻機能遺存顯著障害者；障害項目：
        37；殘廢等級：十三」。
      2.上訴人因系爭事故而「頭部鈍挫傷，腦內出血，多處撕
        裂傷」、「頭部外傷，蛛網膜下腔出血，頭部撕裂傷（
        4CM）、右腿撕裂傷（1CM）」（見原審附民卷第9頁、
        第10頁之診斷證明書）；嗣經勞工保險局診斷為「嗅覺
        喪失（治療經過：藥物治療無效）」（見原審附民卷第
        11頁之診斷書）；且經行政院國軍退除役官兵輔導委員
        會臺中榮民總醫院（下稱臺中榮總醫院）於95年10月25
        日以中榮醫企字第0950015224號函稱：「…病患甲○○
        女士…因車禍導致嗅覺喪失到本院就診，從93年11月22
        日到94年5月11日其嗅覺功能鑑定為完全喪失，經治療
        並無好轉，…」，並檢附甲○○病歷資料供參（見原審
        重訴字卷第113頁之函文、第114頁至第119頁之病歷資
        料影本）；並經臺中榮總醫院於96年3月2日鑑定結果為
        ：「…嗅覺完全喪失，符合『勞工保險殘廢給付標準表
        』障害項目37鼻末（誤載為『未』）缺損，而鼻機能遺
        存顯著障害者，殘廢等級13。」等情明確（見原審重訴
        字卷第144頁之鑑定書），足見甲○○確有因系爭事故
        導致「嗅覺完全喪失」，且符合前揭勞工保險殘廢給付
        標準表之「障害項目：37」、「殘廢等級：十三」。另
        系爭事故並造成甲○○「質器性精神症」（見原審附民
        卷第13頁之診斷書），且其所領有之重大傷病免自行負
        擔證明卡，該證明卡記載：「重大傷病病名：294.9」
        、「有效起迄日期係自95年3月22日至永久」（見原審
        重訴字卷第168頁），經中央健康保險局於97年3月28日
        以健保醫字第0970020310號函陳稱：「(一)甲○○女士之
        重大傷病證明之有效期限為95年3月22日起至永久。(二)
        依據國際疾病代碼編碼（ICD-9CM），294.9為『其他器
        質性精神病態』…(四)查劉女士（即甲○○）經台北榮民
        總醫院醫師診斷確認為『其他器質性精神病態』，由該
        醫院以網路方式向本局台北分局申請重大傷病證明，經
        審查符合全民健康保險重大傷病範圍『慢性精神疾病』
        後發給重大傷病證明。…」，並檢附「器質性精神病」
        疾病介紹資料、甲○○就醫紀錄明細表供參（見本院卷
        第182頁至第191頁之資料）。再參以行政院衛生署所公
        告之「全民健康保險重大傷病範圍」（見本院卷第98頁
        之公告），足認甲○○確因「器質性精神病」而領有上
        開重大傷病免自行負擔證明卡，且就該「器質性精神病
        」部分確符合前揭勞工保險殘廢給付標準表之「身體障
        害系列：精神神經、神經障害；障害項目：9；殘廢等
        級：十三」。是以，甲○○因系爭事故而致有嗅覺喪失
        、器質性精神病，同時符合勞工保險殘廢給付標準表之
        殘廢等級第十三等級中之障害項目第37項、第9項之二
        項目，依前揭勞工保險條例第55條第3款規定，應按其
        最高殘廢即十三等級再升一等級即十二等級。況勞工保
        險局曾以臺北高等行政法院96年度訴字第2745號之答辯
        書狀陳稱：「…本件既經被告（即勞工保險局）及勞工
        保險監理委員會2位專科醫師多次審查，咸認原告（即
        甲○○），所患殘廢程度符合勞工保險殘廢給付標準表
        第9項第13等級及第37項第13等級，按勞工保險條例第
        55條第3款規定合併升等為第12等級…」（見本院卷第
        179頁之書狀），足認甲○○所受傷害確係屬勞工保險
        殘廢給付標準表第十二等級之殘廢。
      3.又按勞工保險條例第53條規定，勞工保險殘障給付標準
        表，乃係勞工向保險人請領殘廢補助費之標準。故關於
        勞動能力減損及殘存之價值，除應以被害人在通常情形
        下可能之收入為標準，非不得以勞工保險殘障給付標準
        所定之殘障等級為適當參考。承前所述，甲○○所受傷
        害係屬勞工保險殘廢給付標準表第12等級之殘廢，則換
        算勞動能力減損比例應為百分之30.76（見本院卷第217
        頁所附曾隆興「現代損害賠償法論」第258頁之「各殘
        廢等級喪失勞動能力表」參照）。
    (三)甲○○雖主張伊每月之收入為4萬5,000元云云。惟查：
      1.按負舉證責任之當事人，須證明至使法院就該待證事實
        獲得確實之心證，始盡其證明責任。倘不負舉證責任之
        他造當事人，就同一待證事實已證明間接事實，而該間
        接事實依經驗法則為判斷，與待證事實之不存在可認有
        因果關係，足以動搖法院原已形成之心證者，將因該他
        造當事人所提出之反證，使待證事實回復至真偽不明之
        狀態。此際，自仍應由主張該事實存在之一造當事人舉
        證證明之，始得謂已盡其證明責任（最高法院93年度台
        上字第2058號判決要旨參照）。是以，甲○○既主張其
        每月之收入為4萬5,000元，自應就該事實負舉證之責，
        倘甲○○就上開主張為舉證，而正大公司仍就上開事實
        有相反之主張，自應提出反證以證明之，如正大公司所
        提出之反證足以動搖法院原已形成之心證者，則仍應由
        甲○○舉證證明之，否則尚難謂甲○○已盡舉證之責。
      2.正大公司辯稱：麒群公司於92年11月3日就甲○○之投
        保薪資僅有1萬6,500元，至94年2月1日即系爭事故發生
        後、本件起訴前，始調整投保薪資為4萬2,000元（見原
        審重訴字卷第72頁之勞保局電子閘門查詢作業被保險人
        投保資料查詢）；又甲○○於93年度之薪資所得雖有31
        萬5,000元，惟92年度薪資所得卻僅有6萬元（見本院卷
        第66頁、第71頁之財政部臺北市國稅局綜合所得稅核定
        通知書92、93年度申報核定資料），其差距甚大，顯悖
        於常理；況甲○○於93年之各類所得扣繳暨免扣繳憑單
        僅記載96年1月至93年7月之薪資給付總額31萬5,000元
        ，惟93年8月1日至93年8月7日之薪資給付卻未予認列（
        見原審附民卷第42頁），是甲○○之薪資收入是否確為
        其所主張之4萬5,000元顯有可疑之處等語。經查：
        甲○○雖主張自90年3月1日至麒群公司任技術員一職
          ，而於92年1月起至同年11月20日，因懷孕及分娩之
          故，向該公司請待產假，直至92年11月21日始銷假復
          職，故於92年之工作日數係自92年11月21日起算共計
          1個月又10天，以甲○○每月薪資4萬5,000元計算，
          其於92年度之薪資所得係為6萬元（其計算式為：4
          萬5,000元《1個月之薪資收入》＋4萬5,000÷30日×
          10日《10日之薪資收入》＝6萬元《即1個月又10日之
          薪資收入》）云云，並提出員工職務證明書（見原審
          附民卷第40頁）、財團法人振興復健醫學中心診斷證
          明書、出生證明書為證（見本院卷第123頁、第124頁
          ），惟觀諸上開診斷證明書僅記載：「…住院日期：
          自92年2月4日至92年2月9日共6日。診斷：妊娠38週
          合併胎位不正（臀位）及早期破水…。醫師囑言：病
          人（即甲○○）於92年2月4日住院，於同日剖腹生產
          ，於92年2月9日出院。」（見本院卷第123頁之診斷
          證明書），則上開診斷證明書充其量僅能證明甲○○
          自92年2月4日至92年2月9日之期間係於財團法人振興
          復健醫學中心住院；而出生證明亦僅能證明甲○○於
          92年2月4日分娩，另就其餘92年2月10日迄92年11月
          20日長達11月日10之久何以仍未工作？則未舉證以實
          其說，雖分娩後尚需有相當之復原期間，然衡諸常情
          ，如非有特殊情形，顯未有達11月餘始銷假上班之情
          。是甲○○就上開92年薪資收入之計算，自有可議之
          處。又甲○○雖另主張其於93年1月至93年7月，合計
          共7月之薪資給付總額為31萬5,000元，換算其平均每
          月之薪資收入為4萬5,000元（計算式為：31萬5,000
          元÷7月＝4萬5,000元），並提出各類所得扣繳暨免
          扣繳憑單（見原審附民卷第42頁）、財政部臺北市國
          稅局綜合所得稅核定通知書93年度申報核定資料（見
          本院卷第71頁）為證，故其每月之薪資收入係為4萬
          5,000元云云。惟麒群公司於95年8月28日以麒95年
          0828號函陳稱：「…甲○○員工在93年8月9日至9月
          30日請傷假，93年10月1日申請留職停薪公司准予申
          請，然該員工至今還未辦理復職上班。」（見原審重
          訴字卷第85頁之函文），則甲○○於93年之薪資除1
          月至7月之部分外，至少尚有93年8月1日至7日之薪資
          ，惟觀之前開各類所得扣繳暨免扣繳憑單卻僅列有93
          年1月至93年7月之所得給付總額31萬5,000元（見原
          審附民卷第42頁之扣繳憑單）。又財政部臺北市國稅
          局綜合所得稅核定通知書93年度申報核定資料亦係記
          載甲○○93年之薪資所得為31萬5,000元（見本院卷
          第71頁之資料），惟倘以每月收入為4萬5,000元計算
          ，則甲○○於93年所得給付總額則應為32萬5,500元
          （其計算式為：4萬5,000元×7月＋4萬5,000元÷30
          日×7日＝32萬5,500元），足見甲○○所提出之各類
          所得扣繳暨免扣繳憑單、財政部臺北市國稅局綜合所
          得稅核定通知書93年度申報核定資料均與其所主張每
          月收入為4萬5,000元顯不相符，是甲○○前揭所提之
          證據，應無足採。另麒群公司於97年1月5日以麒97年
          0105號函雖稱甲○○每月之薪資為4萬5,000元，惟其
          所檢附之薪資表亦未有93年8月1日至7日之薪資（見
          本院卷第133頁之函文及第134頁至第140頁之薪資表
          ），再參酌以甲○○為代表人之良豐企業有限公司，
          其住址與麒群公司竟均設於同一址，衡諸常情，甲○
          ○在同一處既為自己公司之代表人、又為他公司之受
          僱人，顯與常情有悖，則上開麒群公司函文之相關陳
          述自有可議之處。
        準此，正大公司所提出之反證確足以動搖法院就甲○
          ○每月收入為4萬5,000元之心證，揆諸前揭說明，就
          正大公司前揭反證，自應由甲○○舉證以推翻證明之
          ，始得謂已盡其證明責任，惟甲○○並未就上開可議
          之處舉證以實其說，尚難謂甲○○已盡舉證之責，自
          難據為有利於甲○○之認定。
     (四)承前所述，依勞工保險殘廢給付標準表，其第十二級殘
       廢換算勞動能力減損比率為百分之30.76。按「身體或健
       康受侵害，而減少勞動能力者，其減少及殘存勞動能力
       之價值，不能以現有之收入為準，……故所謂減少及殘
       存勞動能力之價值，應以其能力在通常情形下可能取得
       之收入為標準」（最高法院61年台上字第1987號判例意
       旨參照）。而依行政院勞工委員會所公告最低基本工資
       每月為1萬7,280元（見本院卷第218頁所附之行政院勞工
       委員會勞動2字第0960130576號函），此為在通常情形下
       可能取得之收入，惟正大公司就甲○○每月之收入於1萬
       8,500元之範圍內不爭執（見本院卷第41頁之書狀），則
       應依以此標準核算甲○○之勞動能力損失，並依霍夫曼
       式計算法扣除中間利息，甲○○得請求勞動能力損失之
       金額為123萬9,390元｛其計算式為：18,500元×
       217.00000000（此為354月之霍夫曼係數）×30.76﹪＝
       1,239,390元，元以下四捨五入）｝。
     (五)關於甲○○得請求之金額為何？經查：
       1.無法工作之損失部分：
         甲○○於系爭交通事故發生時，係受僱於訴外人麒群
         公司，此為兩造所不爭執。又因系爭事故致甲○○受
         傷後，經台北榮民總醫院於94年12月7日診斷：「…病
         患因上述原因致中樞神經受損至今仍有嚴重頭痛頭暈
         症狀，『無法從事任何工作予以證明』…」等情（見
         原審附民卷第12頁之診斷證明書），足見甲○○確因
         系爭事故致其中樞神經受損，有嚴重頭痛頭暈症狀而
         無法工作，惟嗣經財團法人保險事業發展中心於95年4
         月21日以（95）保調字第0694號函陳稱：「…申訴人
         （即甲○○）從出院後至95/1 /18神經外科門診就醫
         期間，有關平衡或暈眩之客觀神經學檢查結果均為正
         常（平衡之檢查：Gait OK，Romberg's test OK,
         Nystagmus Nil;暈眩之檢查：Dix-Hallpik e test
         negative），且無眼球震顫現象（nystagmus）。」等
         情（見原審重訴字卷第53頁之函文），足見甲○○於
         95年1月18日起，有關平衡或暈眩均為正常，則前述之
         無法工作之原因於95年1月18日已不存在。另依前開麒
         群公司於95年8月28日之麒95年0828號函，足見甲○○
         係自93年8月9日起請假，故甲○○因系爭事故致無法
         工作之期間，應係自93年8月9日起，算至95年1月17日
         ，合計共1年5個月又10天。承前所述，甲○○每月之
         收入應係以1萬8,500元為計算基準，是甲○○得請求
         其於上開期間無法工作之損失為32萬0,667元（其計算
         式為：1萬8,500元×17月＋1萬8,500元×10/30月＝32
         萬0,667元）。
       2.精神慰撫金部分：
         按慰撫金之多寡，應斟酌雙方之身分、地位、資力
           與加害之程度及其他各種情形核定相當之數額，其
           金額是否相當，自應依實際加害情形與被害人所受
           之痛苦及雙方之身分、地位、經濟狀況等關係決定
           之。
         查甲○○係64年9月12日出生，高職畢業，家庭經濟
           狀況小康，於受傷前任職於麒群公司，擔任技術員
           ，並為良豐企業有限公司之代表人（見原審附民卷
           第43頁身分證影本、板橋地檢他字卷第6頁反面之筆
           錄、原沈附民卷第40頁職務證明書、本院卷第142頁
           之公司基本資料查詢）；正大公司之94年全年所得
           額為負488萬1,817元（見原審重訴字卷第80頁之營
           利事業所得稅網路申報總表）等情，並審酌甲○○
           之年齡、教育程度、社會地位、資力及陳甲○○年
           紀尚輕、而其子女幼小正需其母細心照顧，惟甲○
           ○即受有嗅覺喪失、器質性精神病等巨大傷害，身
           心痛苦非輕等一切情狀，認甲○○請求非財產上損
           害賠償100萬元，尚屬過高，應予核減為60萬元，方
           稱允適。
        3.關於關於醫療費為1萬8,195元、看護費用為1萬1,000
          元、交通費用為3,750元及甲○○受領強制汽車責任
          保險給付67萬0,697元之部分，則為兩造所不爭執，
          已如前述。而依民法第216條之1、強制汽車責任保險
          法第32條分別規定，損害賠償額應扣除強制汽車責任
          保險給付。故甲○○就上開已受領之強制汽車責任險
          金，自應分別由其請求之金額中扣除。
        4.準此，甲○○得請求上訴人賠償之金額，應為162萬
          2,305元｛其計算式為：1萬8,195元（醫療費）＋32
          萬0,667元（無法工作之損失）＋123萬9,390元（減
          少勞動能力之損失）＋1萬1,000元（看護費用，已扣
          除強制汽車責任險所給付之看護費用）＋3,750元（
          交通費用）＋60萬元（精神慰撫金）－67萬0,697元
          （已受領之強制汽車責任保險給付）＝152萬2,305元
          ｝。
      (六)末按損害之發生或擴大，被害人與有過失者，法院得減
        輕賠償金額，或免除之，民法第217條第1項定有明文。
        正大公司另辯稱本件應依有民法第217條所規定過失相
        抵之適用云云。惟查，台北市政府警察局交通警察大隊
        事故肇事原因初步分析研判表明載：「駕駛人：趙永平
        、肇事原因：1.開啟車門未注意來往車輛及在交岔路口
        十公尺內臨時停車…。2.違反交通安全規則因而肇事致
        人受傷。」，而就甲○○之部分，其肇事原因之記載則
        為空白等情（見原審附民卷第15頁）；另本件之刑事判
        決亦認定「…並無任何不能注意之情事，被告（即趙永
        平）行至肇事路段，竟為圖卸貨之便，而於禁止臨時停
        車之路段違規停車，且於開啟左前車門之際，未確實注
        意後方人車動向，致貿然開啟車門而肇事，其駕駛行為
        具有過失，至為灼然。」（見本院卷第126頁之板橋地
        院94年度交易字第359號刑事判決）、「…（趙永平）
        竟為圖一時之便而違規停車，於開啟車門時復未注意後
        方人車動向而肇事，過失重大，並造成告訴人甲○○嗅
        覺功能喪失之重傷害…」（見本院卷第129頁所附之本
        院95年度交上易字第128號刑事判決），均認僅有趙永
        平有過失，且系爭事故確係因趙永平於開啟左前車門時
        ，疏未注意後方人車之動向，致騎乘機車之甲○○因閃
        避不及而撞傷，觀其事由，甲○○並無過失可言，是
        本件堪認無民法第217條過失相抵之適用，是正大公司
        前揭所辯，實無足採。
五、綜上所述，甲○○依侵權行為之法則，請求正大公司給付
    152萬2,305元，及自95年2月23日起（見原審附民卷第50頁
    之送達證書）至清償日止，按年息百分之5計算之利息部分
    ，自屬正當，應予准許。至超過上開部分之請求，非屬正當
    ，即屬不應准許。從而原審就上開不應准許部分其中132萬
    1,689元本息部分（其計算式為：2,843,994－1,522,305＝
    1,321,689），所為甲○○勝訴之判決，尚有未洽。正大公
    司上訴論旨指摘原判決此部分不當，為有理由，爰判決如主
    文第二項所示。就上開應予准許部分，即命正大公司給付部
    分，並無不合，正大公司上訴論旨指摘原判決就超過54萬
    3,487元本息部分不當（54萬3,487元本息部分正大公司不上
    訴，已確定在案），求予廢棄改判，為無理由，應駁回上訴
    。至於上開不應准許部分，所為甲○○敗訴之判決，並無不
    合，甲○○上訴意旨指摘原判決此部分不當，求予廢棄改判
    增加給付，為無理由，應駁回其上訴。又甲○○另追加請求
    正大公司再給付36萬8,579元本息部分，亦非正當，應併駁
    回。
六、本件事證已臻明確，兩造其餘主張與舉證，經審酌核與判決
    結果不生影響，爰不逐一論述，併此敘明。
七、據上論結，本件正大公司之上訴為一部有理由，一部無理由
    ，甲○○之上訴及追加之訴均為無理由，依民事訴訟法第
    450條、第449條第1項、第79條，判決如主文。
中    華    民    國    97    年    6     月    17    日
                  民事第七庭
                      審判長法  官  鄭三源
                            法  官  邱  琦
                            法  官  王聖惠
正本係照原本作成。
甲○○如不服本判決，應於收受送達後20日內向本院提出上訴書
狀，其未表明上訴理由者，應於提出上訴後20日內向本院補提理
由書狀（均須按他造當事人之人數附繕本）上訴時應提出委任律
師或具有律師資格之人之委任狀；委任有律師資格者，另應附具
律師資格證書及釋明委任人與受任人有民事訴訟法第466條之1第
1項但書或第2項（詳附註）所定關係之釋明文書影本。
正大公司不得上訴。
中    華    民    國    97    年    6     月    17    日
                            書記官  陳樂觀
附註：
民事訴訟法第466條之1（第1項、第2項）：
對於第二審判決上訴，上訴人應委任律師為訴訟代理人。但上訴
人或其他法定代理人具有律師資格者，不在此限。
上訴人之配偶、三親等內之血親、二親等內之姻親，或上訴人為
法人、中央或地方機關時，其所屬專任人員具有律師資格並經法
院認為適當者，亦得為第三審訴訟代理人。


司法院資訊處製作；財團法人民間司法改革基金會備份。
